Guide to the Yale Tocqueville Manuscripts
Beinecke Rare Book and Manuscript Library
- MISCELLANEOUS, E.
  - G. W. Pierson - Further information for the use of the Tocqueville MSS, 5
    - E.V.c. (Box 81)
      Ultimately, it would be well if a copy of the Yale Catalogue [Y] could be made available to the Tocqueville Archives in Paris and a copy of the Jardin Inventaire [J] could be available in the Yale MSS. (This has now been done on a personal basis - 1964)
  - Comments of Tocqueville scholars on Yale Tocqueville MSS, 6 (Box 82)
    Andre Jardin comments on Yale Catalogue and manuscript collection as of 1963: page numbers refer to old catalogue.
    "Les Archives de Yale, beaucoup moins considerables que les archives privees familiales de Tocqueville, sont cependant en importance le second centre de renseignement sur cet auteur. Si elles sont muettes sur des annees entieres de la vie de celui-ci, elles sont irremplacables pour les annees qui ont precede la publication de la Democratie. Tout essai sur la genese de la pensee de Tocqueville devrait partir de cette source. Ajoutons qu'avec la documentation imprimee et les archives du Quai d'Orsay, elles suffiraient a un "scholar" qui voudrait ecrire une vie de Beaumont.
    En suivant l'ordre de l'inventaire, je vais donner quelques precisions et noter ce qui m'a paru errone. Je suis a la disposition de M. Pierson pour toutes explications supplementaires.
    A.I. (page 4)
    L'intervention du Comte Herve pour la mise a la retraite du vieux Juge Lafontaine est interessante, parce qu'a ce moment l'ancien prefet s'efforce de faire avancer dans le tribunal son fils Alexis.
    A.III. (page 5)
    Le partage des lettres de Tocqueville a Beaumont entre les archives de Tocqueville et Yale parait le fruit du hasard. Une lettre de 1837 est meme partagee entre les deux fonds. Cependant la tres grande majorite des lettres anterieures a 1843 se trouve a Yale; au contraire la plupart des lettres posterieures a cette date sont a Tocqueville.
    Cette premiere serie de lettres appelle, a mon avis, les observations suivantes: Madame de Larminat pour des raisons obscures a retire de cette correspondance un texte amusant de Tocqueville sur Beaumont "Deux mots sur vous". La lettre cataloguee "10 mars 1829" me parait en realite du 9 mars.
    La lettre cataloguee "15 mars 1829" me parait en realite du 18 mars.
    A.IV. (page 6)
    Quelques dates me paraissent inexactes:
    -Ligne 2: 6 juillet 1816 (cachet 1817)
    -Ligne 3: 20 juillet 1817: plutot 28 juillet 1817
    -Ligne 23: 27 mai 1817: plutot 27 mars 1817
    A.VII. (p.8)
    Les lettres signalees comme de Louis de Kergorlay a Tocqueville du
    -25 septembre 1830
    -25 octobre 1830 sont en realite des lettres d'Henrion a Tocqueville.
    De meme, les lettres de Tocqueville du
    -17 octobre 1830
    -19 novembre 1830 sont adressees a Henrion.
    Henrion, camarade de Tocqueville a Metz et avec qui il semble avoir eu des rapports orageux; futur magistrat et auteur d'une histoire ecclesiastique.
    Par ailleurs la lettre a Charles Stoffels (ligne 3) est bien d'aout et non d'avril.
    B.I.a.2. Copies des lettres d'Amerique d'A. de Tocqueville
    Ces copies, faites pour la plupart par Redier, correspondent-elles a des originaux egares? Dans l'etat actuel de mon information, voici ce que je pense:
    -les manuscrits des lettres a ses parents et a ses freres n'ont pas et‚ retrouves.
    -Par contre des lettres a des cousins (Mme de Leusse) ou des amis (Ernest de Chabrol) existent chez leurs heritiers ou les acquereurs de ces bibliotheques.
    B.I.b.2. Lettres de Beaumont d'Amerique.
    Le cahier de copies de ces lettres est de la main de Gustave de Beaumont. Dans le cas unique ou l'original a survecu, la copie est absolument fidele.
    Ces lettres me paraissent assez interessantes pour etre publiees; elles sont spontanees, vives, ingenieuses. L'edition serait facile a faire, la plupart des eclaircissements se trouvant dans la these de G.W. Pierson. J'ai parle a M. Renouvin (et a lui seul) d'une possibilite de les editer et il serait dispose, je crois a demander une aide du C.N.R.S. pour ce leger volume. Je crois qu'une edition americaine en anglais pourrait aussi etre prevue car j'ai constate que bien des recits de voyageurs du XIXeme sieecle se vendent en editions courantes.
    Reste la question de la publication des croquis de Beaumont. Il me semble que certains sont en double et qu'il faudrait se borner a ceux tres vraisemblablement pris sur place. Cela pose une question du nombre des croquis a publier et des frais d'impression.
    M. Pierson peut seul prendre une decision. Je suis a sa disposition pour des demarches ou une collaboration a ce travail.
    B.I.c.
    Page 20 ligne 8 - La lettre de Tocqueville a Sparks porte deux dates: 18 octobre et 18 decembre 1832. La seconde me parait la bonne, la premiere pouvant etre une transcription fautive de Xbre en Octobre.
    Page 21 ligne 3. Cette lettre du 25 juillet 1831 est peut-etre d'Elie de Beaumont.
    Elie de Beaumont (frere d'un celebre geologue) etait magistrat a Versailles. Cousin de Gustave, il devait epouser plus tard une fille de Le Peletier d'Aunay, cousin de Tocqueville.
    (Mais je n'ai pas encore elucide le point de savoir si d'Aunay n'etait pas aussi cousin de Gustave et Elie de Beaumont egalement cousin d'Alexis.)
    Page 21 ligne 4: lettre du 16 aout de Le Peletier d'Aunay.
    -ligne 5: lettre d'Aunay probablement a Beaumont et non a Tocqueville.
    -ligne 7: la lettre d'Avallon semble emaner de Raudot, ancien collegue de Tocqueville a Versailles, futur depute de 1840.
    -lignes 8 et 9: Mareil et non Navail.
    B.I.f. p. 24
    Le projet de lettre de Philadelphie (1) du 10 novembre plutot que du 10 octobre. D'apres G.W. Pierson, les deux amis ne sont pas encore a cette date a Philadelphie, ils y achevent un second sejour le 10 novembre.
    Le 13: brouillon de lettre Tocqueville a d'Aunay.
    B.IV., B.V.
    Le dossier B.IV. est transfere en C.I., B.V. devrait donc devenir B.IV.
    C.I.a.1.
    Copie des lettres de Beaumont a Tocqueville par Bonnel sur des cahiers. Une partie des lettres des deux premiers cahiers n'existent plus en totalite ou en partie. Leur recherche parait bien difficile: Bonnel est mort, sa seule heritiere est une religieuse...
    C.I.a.2.
    p. 35, ligne 1: la lettre du 9 juillet est partagee entre Tocqueville et Yale.
    C.I.c.
    page 37, alinea 2, ligne 4. Lettre "Je suis aussi profondement". Lettre destinee a Louis de Kergorlay plutot qu'a Stoffels.
    C.I.d.
    p. 40, ligne 12, lettre de Charles Sumner du 1er mai 1857 plutot que du 1er mai 1837.
    C.VIII.
    Les "additions, observations, supplementary notes of German translator" traduites en francais (page 44) de la main de Louis de Kergorlay.
    C.IX.b.1.
    Conversation avec Sharpe. C'est en realite un fragment du voyage d'Angleterre que Mayer et Jardin n'ont pu publier puisqu'ils l'ignoraient. Tout le reste du manuscrit du voyage est aux archives Tocqueville.
    C.IX.c.
    La lettre du 21 mai 1834 (page 48 avant-derniere ligne) est d'Hippolyte de Tocqueville. Il y encourage Hyde de Neuville a se presenter aux elections contre son propre beau-frere Bricqueville (qui facilitera les debuts politiques d'Alexis).
    Derniere ligne: Bonnardel et non Bonnordet.
    D.I.c.
    page 50, ligne 3: "1840" peut etre precisee "28 juillet 1840"
    page 50, 3 lignes avant la fin: "23 mai" au lieu de "26 mai" (error: we have both.)
    page 51, ligne 13: "3 novembre 1853" au lieu de "3 octobre"
    30 octobre 1854: la date de la lettre etant donne son contenu, est erronee. Probablement 1853. (no letter of such date!)
    D.II.a.
    page 53, ligne 1: Je ne crois pas la date de 1830 possible. Je propose 26 ou 27 juillet 1844.
    page 54, ligne 14: Je crois avoir retrouve une reponse a cette lettre de W.W. a la Columbia University Library.
    D.III.a.
    page 60, lignes 1 et 2: le destinataire de ces deux lettres semble etre Mignet.
    page 60, ligne 3: lettre de l'Architecte Harou-Romain (et non Barou Romain)
    So far as possible the above suggestions and corrections have been incorporated in this current 1964-66 catalogue Y. (January 1967)
    Comments by an unidentified scholar
    I think that C.XI.b. 13 may not derive from the English journey because of the passage... "J'indique ces divers etablissement a Gustave comme... " Would he be inclined to write this if Beaumont were at his side? Perhaps this is written shortly before the journey, or even years after, when Tocqueville became quite interested in savings banks and Beaumont did a study of working class problems and savings banks (my guess). However, the paper on which this is written could perhaps be checked against those of the 1835 journey to see if this throws any light on the dating. I just checked against a letter by Tocqueville to Beaumont (C.I.a.2: 14 mai 1837) and it fits C.XI.b. 13 perfectly, even asking Gustave for special information in the banks of Scotland. I think it can be safely dated shortly before May 14, 1837 - i.e. during Beaumont's solo visit to England.
    C.XI. b. 12
    See the date faintly in pencil at upper left of first page - 26 aout 1833, isn't it? - This is obviously a letter to family or fiancee since line 9 reads "imagine toi"?
    C.I.b.
    Is dating of 1st letter 20 July 1831 wrong? Wasn't Tocqueville in America in July 1831?
    C.XI.b. 3
    Philosophie de l'histoire - most of these belong with L'Irlande or are at least connected with it. I am considering going through L'Irlande again this winter - would you like me to attempt a rearrangement if I do?
    D.IV.l.
    24 fevrier 1848 instead of 1858?
    [*C.XI.b. 13]
    Just checked against a letter by T. to B (C.I.a.2: 14 mai 1837) and it fits the C.XI.b. 13 perfectly, even asking Gustave for special information in the banks of Scotland. I think it can be safely dated shortly before May 14, 1837 - i.e. during Beaumont's solo visit to England.
    This note has been filed in box marked 'Discarded Catalogues and Notes'; perhaps someone can identify the handwriting.
    14 November 1966
  - Books, articles, clippings, etc. about Tocqueville and Beaumont, 9 (Box 83)
  - Books, articles, clippings, etc. about Tocqueville and Beaumont (Box 84)
  - Galleys of Tocqueville in America (Box 85)
  - Galleys of Tocqueville in America (Box 86)
  - Photostats related to Toqueville in America (Box 87 (Oversize))